臺灣臺中地方法院民事判決　　九十三年度簡上字第三四六號
　　上　訴　人　　甲○○
　　訴訟代理人　　林軍男律師
　　被上訴人　　　乙○○
　　訴訟代理人　　許博堯律師
　　複　代理人　　陳宏盈律師
右當事人間請求確認通行權存在等事件，上訴人對於民國九十三年十一月二日本院豐
原簡易庭九十三年度豐簡字第二四六號第一審簡易判決提起上訴，本院於民國九十四
年三月二十五日言詞辯論終結，判決如左：
    主      文
上訴駁回。
第二審訴訟費用由上訴人負擔。
    事實及理由
一、上訴人於原審起訴主張：被上訴人所有坐落台中縣神岡鄉○○○段後壁厝小段五
    ○四地號土地係上訴人所有坐落同小段四九二之二地號土地及其上未編門牌號碼
    之鐵皮屋進出通行必經之處。惟被上訴人為阻撓上訴人通行，準備在該處加設鐵
    門或圍牆，或為其他妨害上訴人通行之行為，以阻礙上訴人通行。因前述上訴人
    所有土地及房屋並無對其他對外聯絡通道，為此依民法第七百八十七條通行權之
    規定，訴請確認上訴人就被上訴人所有系爭五○四地號土地之通行權存在，且被
    上訴人不得在系爭五○四地號土地上興建建築物、設置圍牆或其他妨害上訴人通
    行之行為等語（原審以上訴人所有系爭四九二地號土地並非袋地，故上訴人向鄰
    地即被上訴人所有系爭五○四地號土地主張通行權於法不合為由，判決駁回上訴
    人在第一審簡易之訴，上訴人不服提起上訴）。並上訴聲明：(一)原判決廢棄。(二)
    確認上訴人就被上訴人所有坐落台中縣神岡鄉○○○段後壁厝小段五○四地號土
    地上面積三九平方公尺通行權存在。(三)被上訴人不得在上開五○四地號土地上興
    建建築物、設置圍牆或其他妨害上訴人通行之行為。
二、被上訴人則以：上訴人在神岡鄉○○○段後壁厝小段，除有系爭四九二之二地號
    土地外，尚有四九二之四、四九二之五、四九三之一等合計四筆土地，系爭四九
    二之二地號土地利用同屬上訴人所有之四九三之一地號土地即可與豐洲路一五五
    ○巷連結，故系爭四九二之二地號土地性質上並非屬於與公路無適宜聯絡致不能
    為通常使用之袋地，自無向被上訴人主張袋地通行權之餘地。又上訴人係因在屬
    於農地之系爭四九二之二地號土地上違法興建鐵皮屋充作工廠使用，才造成其他
    三棟建物出入不便，上訴人既係因自己使用土地之結果致其所有建物無法與公路
    為適當之連結，則其執此主張通行被上訴人所有系爭五○四地號土地，顯非有據
    等語資為抗辯。並答辯聲明：上訴駁回。
三、兩造依民事訴訟法第二百七十條之一第一項第三款規定，整理並協議簡化爭點如
    下：
  (一)兩造不爭執之事實
  1.上訴人所有坐落台中縣神岡鄉○○○段後壁厝小段四九二之二地號與被上訴人所
    有同段五○四地號土地係相鄰關係，該二筆土地聯絡神岡鄉○○路一一五○巷，
    均係使用上訴人所有前開四九二之二地號土地。
  2.上訴人所有門牌號碼豐洲路一五五○巷五九、六一號建物（含未編門牌號碼之鐵
    皮屋）坐落在前開四九二之二、五○四地號及未登錄地九○一八地號土地上（坐
    落位置及面積詳如台中縣豐原地政事務所九十三年八月二十七日之土地複丈成果
    圖六一、六二號建物所示），門牌號碼五七號建物則坐落在同段四九二之五、四
    九二之四、四九二之二地號土地上（坐落位置及面積詳如台中縣豐原地政事務所
    九十三年八月二十七日之土地複丈成果圖五九號建物所示）。
  3.被上訴人係於八十八年一月十六日因繼承而取得上開五○四地號土地；而上訴人
    則係於九十二年間始在上開四九二之二地號土地上興建鐵皮屋作為工廠使用。
  (二)本件之爭點：上訴人所有系爭四九二之二地號土地對被上訴人所有系爭五○四地
    號土地是否有袋地或準袋地通行權存在？
四、按土地因與公路無適宜之聯絡，致不能為通常使用者，土地所有人得通行周圍地
    以至公路，民法第七百八十七條第一項前段定有明文，此即所謂袋地通行權。依
    學者及實務通說，袋地通行權成立之要件有四：(一)須為土地所有人或其他利用權
    人。(二)須土地與公路無適宜之聯絡，包括土地與公路隔離，全無進出之通路，或
    雖有進出之通路，但不適宜者而言。前者情形稱為袋地；後者情形稱為準袋地。
    (三)須土地使用所必要，此係指條文所定「致不能為通常使用」而言，是否為土地
    通常使用所必要，應按土地之位置、地勢、面積或其用途定之，但如僅為求與公
    路有最近之聯絡，則非屬土地通常使用所必要。(四)須非因土地所有人之任意行為
    所致，若土地與公路無適宜之聯絡，係因土地所有人自己之任意行為所致者，周
    圍土地所有人自無容忍其通行之義務。蓋通行權為鄰地之地上負擔，任何人均不
    得以自己之任意行為加負擔於他人。又袋地通行權之立法意旨在於調和土地相鄰
    關係，是土地所有人須善盡利用其所有近鄰之地後，仍與公路無適宜之聯絡，致
    不能為通常使用者，始得主張通行周圍地，不得置自己所有近鄰得通行公路之地
    於不論，而主張通行他人所有最捷徑之地（最高法院五十九年台上字第二八五號
    、八十五年台上字第一六九二號判決意旨參照）。另袋地通行權之功能在解決與
    公路無適宜聯絡袋地之通行問題，其目的不在解決袋地之建築問題，故不能以建
    築法上之規定或建築技術上之需求為其立論基礎（最高法院八十三年台上字第一
    六○六號判決意旨參照），亦不得因袋地所有權人個人特殊用途，而損及周圍地
    所有人之利益（最高法院九十二年台上字第一三九九號判決意旨參照）。
五、經查：
  (一)上訴人所有系爭四九二之二地號土地經由相鄰同屬其所有之四九三之一地號土地
    即可與豐洲路一五五○巷為直接之連結乙情，業經原審會同兩造及台中縣豐原地
    政事務所測量員勘驗現場屬實，並製有勘驗筆錄，照片及複丈成果圖在卷可稽，
    復有被上訴人提出之土地登記謄本、地籍圖謄本附卷可憑。上訴人所有系爭四九
    二之二地號土地既經由自己所有近鄰之四九三之一地號土地即得直接聯絡公路，
    揆諸上開說明，上訴人自不得置該四九三之一地號土地於不論，而主張通行相鄰
    之被上訴人所有系爭五○四地號土地。
  (二)上訴人雖又主張：系爭四九二之二地號土地上有其所有豐洲路一五五○巷五七、
    五九、六一號及未編門牌號碼之鐵皮屋共四棟建物，如不經由被上訴人所有系爭
    五○四地號土地，即無其他適當對外聯絡公路之通道，是縱認系爭四九二之二地
    號土地本身不符袋地或準袋地通行權之要件，然其上建物亦得「類推適用」袋地
    通行權之規定而通行被上訴人所有系爭五○四地號土地云云。惟類推適用係指關
    於某一法律問題，法律依其內在目的及規範計畫，應有所規定，而未設規定者之
    情形。換言之，類推適用乃以法律規定存有漏洞為前提，倘立法政策上係有意排
    除適用，即非屬法律漏洞，而無類推適用之餘地。觀諸我國民法體系將袋地通行
    權編排於土地相鄰關係作規範，且法條明定「『土地』因與公路無適宜之聯絡，
    致不能為通常之使用者」，足見立法者已明示僅有在土地與公路無適宜聯絡之情
    形始得主張通行權，建物與公路無適宜聯絡之情形則不在該條規範之範圍內，是
    上訴人主張建物得類推適用袋地通行權之規定，即非有據。況本件上訴人所有系
    爭四九二之二地號土地與被上訴人所有系爭五○四地號土地原均為被上訴人之父
    所有，被上訴人之父在該等土地上建有前述豐洲路一五五○巷五七、五九、六一
    號等三棟建物，分別由被上訴人兄弟三人（被上訴人、謝順發、謝來發）使用，
    並均登記在謝順發名下，嗣於八十七年四月間被上訴人之父將系爭四九二之二地
    號土地出售並移轉登記予上訴人，八十八年一月間被上訴人因繼承而取得系爭五
    ○四地號土地之所有權，上訴人則係於九十二年間自謝順發處受讓該三棟建物之
    所有權後，始在系爭四九二之二地號土地上興建鐵皮屋作為工廠使用，該鐵皮屋
    之門口正面對被上訴人所有系爭五○四地號土地等情，為兩造所不爭執，堪信為
    真實。換言之，上訴人於買受系爭四九二之二地號土地時，若未自行加蓋鐵皮屋
    作為工廠使用，當不致發生上開豐洲路一五五○巷五七、五九、六一號建物連同
    鐵皮屋均須經由被上訴人所有系爭五○四地號土地始得與豐洲路一五五○巷連結
    之情事。上訴人既係因個人任意使用土地之結果致造成其所有上開四棟建物不能
    直接與公路聯絡，則其以建物與公路無其他適當之連結通道為由，主張通行被上
    訴人所有系爭五○四地號土地，顯非適法。
六、綜上所述，本件上訴人所有系爭四九二之二地號土地對相鄰被上訴人所有系爭五
    ○四地號土地並無袋地或準袋地通行權存在。從而，上訴人依民法第七百八十七
    條第一項前段規定，請求確認上訴人就被上訴人所有系爭五○四地號土地通行權
    存在，並命被上訴人不得在系爭五○四地號土地上興建建築物、設置圍牆或其他
    妨害上訴人通行之行為，為無理由，不應准許。是則原審為上訴人敗訴之判決，
    核無不合。上訴意旨指摘原判決不當，求予廢棄改判，為無理由，應予駁回。
七、據上論結，本件上訴為無理由，依民事訴訟法第四百三十六條之一第三項、第四
    百四十九條第一項、第七十八條，判決如主文。
中　　　華　　　民　　　國　　九十四　　年　　　四　　　月　　　八　　　日
                                    臺灣臺中地方法院民事第四庭
~B審判長法官　洪碧雀
~B　　　法官　陳添喜
~B　　　法官　羅智文
右正本證明與原本無異
不得上訴
中　　　華　　　民　　　國　　九十四　　年　　　四　　　月　　　八　　　日
~B　　　書記官
